最高法院民事判決　　　　　　九十四年度台上字第一○一八號
　　上　訴　人　乙○○
　　　　　　　　　　　　3樓
　　訴訟代理人　吳　麒律師
　　被 上訴 人　甲○○
　　　　　　　　　　　　31號.
　　訴訟代理人　蔡慧玲律師
上列當事人間請求所有權移轉登記事件，上訴人對於中華民國九
十三年一月十三日台灣高等法院第二審更審判決（九十二年度上
更(一)字第一七五號），提起上訴，本院判決如下：
    主  文
原判決關於駁回上訴人之訴及上訴暨該訴訟費用部分廢棄，發回
台灣高等法院。
    理  由
本件上訴人主張：伊於民國八十年間，將購買之台北縣板橋市○
○○路○段三四巷二之一號房屋及坐落之基地（下稱系爭房地）
，信託登記與被上訴人名下。八十五年間被上訴人因欠繳稅捐，
致系爭房地遭到查封，兩造乃於八十五年十二月五日簽定協議書
，約定若於八十五年十二月五日前，稅捐稽徵處塗銷查封，則被
上訴人應將系爭房地所有權移轉登記返還與伊，而台中市稅捐稽
徵處已於八十五年十月四日塗銷查封，則被上訴人依約應將系爭
房地返還與伊等情。惟訴訟繫屬中，系爭房地已過戶予第三人莊
統和，伊依民事訴訟法第二百五十五條第一項第四款情事變更之
規定，變更訴之聲明，求為命被上訴人給付伊新台幣（下同）二
百八十三萬二千七百八十七元，並加付法定遲延利息之判決（第
一審判命被上訴人給付上訴人一十六萬六千四百元本息，並駁回
上訴人其餘之請求。兩造各就其敗訴部分，聲明不服，上訴第二
審）。
被上訴人則以：依協議書約定，上訴人應於八十五年十二月五日
前，將系爭房地塗銷查封登記，伊將系爭房地所有權移轉登記與
上訴人，但上訴人未依約定在該日前塗銷查封登記，約定條件尚
未成就，伊無移轉登記之義務等語，資為抗辯。
原審將第一審所為上訴人勝訴部分之判決廢棄，改判駁回上訴人
該部分之訴，並駁回上訴人之上訴，無非以：上訴人主張兩造於
八十五年十二月五日簽訂協議書約定台中市稅捐稽徵處對系爭房
地在八十五年十二月五日前解除查封，被上訴人無條件辦理該房
地過戶給伊之事實，業據其提出協議書及公證書影本等件為證，
且為被上訴人所不爭執，固堪信為真實。惟按法律行為之附停止
條件，係指該法律行為效力之發生，繫於客觀的不確定的將來之
事實。故法律行為成立時，其成就與否業已確定之條件即所謂既
成條件，亦即法律行為所附條件，係屬過去既定之事實者，雖具
有條件之外形，但並無其實質之條件存在，故縱令當事人於法律
行為時，不知其成否已經確定，亦非民法第九十九條所謂條件。
查系爭房屋於兩造簽訂協議書前之八十五年十月四日，業經台中
稅捐稽徵處函請台北縣板橋地政事務所塗銷禁止處分，並於八十
五年十月七日辦理塗銷登記完畢在案，為兩造所不爭執，並經第
一審法院向主管地政事務所查明屬實，有查詢表可稽。則系爭房
屋確於八十五年十二月五日兩造簽訂協議書前即已完成「解除查
封」，堪予認定。是系爭房屋部分，為既成條件，核與停止條件
之要件不合。且衡之經驗法則，房屋與其基地，恆以同時移轉為
原則，兩造亦無將其分別移轉之意思，是兩造協議之真意，自係
指就系爭土地於八十五年十二月五日前，塗銷台中市稅捐稽徵處
禁止處分所為查封，為辦理該系爭房屋及土地過戶之停止條件，
灼然可見。而系爭土地係因台中市稅捐稽徵處先於八十三年十二
月二十二日以中市稅法字第二六三七七號函請地政主管機關為禁
止處分，嗣復於八十五年二月二十九日以中市稅法字第三○七三
號函囑託禁止處分系爭房地，惟因該土地已經地政機關依前開函
示辦理禁止處分，故地政機關於八十五年二月僅對建物辦理禁止
處分登記，為兩造所不爭執，且有台北縣板橋地政事務所函可稽
。是系爭土地所受之限制處分乃稅捐機關之「禁止處分」，而非
法院之「查封登記」，則協議書所稱「解除查封」之真意，係指
稅捐機關解除其禁止處分而言。按關於不動產物權之變動及權利
限制，我民法係採登記生效主義（民法第七百五十八條、土地登
記規則第四條、第一百三十六條、第一百四十一條參照），故有
關土地權利限制登記有無塗銷，自應以土地登記簿登記者為準。
而台中市稅捐稽徵處於八十五年十月四日以中市稅法字第一九二
五八號函請台北縣板橋地政事務所塗銷系爭房地之禁止處分登記
，因漏列該處於八十三年十二月二十二日對系爭土地禁止處分之
文號，故台北縣板橋地政事務所於八十五年十月七日以八五北縣
板地一字第一○八三八號函復僅塗銷系爭房屋部分之禁止處分登
記，當時因台中市稅捐稽徵處作業疏失，未即時發文補正，迨八
十五年十二月六日土地抵押權人即上訴人口頭陳述後始查對發現
，嗣於同年十二月十日以中市稅法字第二四八七○號函囑台北縣
板橋地政事務所塗銷系爭土地禁止處分登記，於文中並敘明請依
上開一九二五八號函辦理，該所於八十五年十二月十一日始辦理
塗銷禁止處分登記等情，有台中市稅捐稽徵處九十二年十二月二
十九日中市稅管字第○九二一六○四四六一號函可稽。則系爭土
地至八十五年十二月十一日始辦妥塗銷禁止處分登記，堪予認定
。至上訴人雖引用台中市稅捐稽徵處八十九年二月十四日中市稅
法字第八九○三七六一一號函稱該土地於八十五年十二月五日前
已塗銷禁止處分登記云云，然系爭土地係於八十五年十二月十一
日始由地政機關辦妥塗銷禁止處分登記，縱稅捐機關通知塗銷函
漏列八十三年十二月二十二日之禁止登記文號，亦不能因稅捐機
關事後以公文補充說明方式，即認溯及自八十五年十月四日已生
塗銷登記之效力。系爭土地既未於兩造所約定之八十五年十二月
五日之期限前塗銷禁止處分登記，兩造約定辦理過戶之停止條件
即未成就，被上訴人自無移轉登記之義務。從而，上訴人本於協
議書契約之法律關係，請求被上訴人給付二百八十三萬二千七百
八十七元及法定遲延利息，為無理由，不應准許等詞，為其判斷
之基礎。
按法律行為成立時，其成就與否業已確定之條件即所謂既成條件
。我民法關於既成條件雖未設明文規定，然依據法理，條件之成
就於法律行為成立時已確定者，該條件若係停止條件，應認該法
律行為為無條件。查原審一方面認定系爭房屋確於八十五年十二
月五日兩造簽訂協議書前即已完成「解除查封」。是系爭房屋部
分，為既成條件，核與停止條件之要件不合（見原判決第七頁第
十三行至第十五行）。一方面又否定系爭房屋部分，為既成條件
，謂系爭土地於八十五年十二月五日前塗銷禁止處分登記，為辦
理系爭房屋過戶之停止條件（見原判決第七頁第十六行至第十八
行），即難謂無判決理由矛盾之違法。次按解釋當事人之契約，
應以當事人立約當時之真意為準，而真意何在，又應以過去事實
及其他一切證據資料為斷定之標準。本件被上訴人於第一審既稱
「我寫協議書時……，他（指上訴人）說土地、建物的部分都已
經塗銷，所以才會寫協議書」等語（見一審卷第一九四頁）；且
參以協議書係兩造於八十五年十二月五日簽訂，又約定在八十五
年十二月五日之前塗銷查封登記，被上訴人無條件將系爭房地所
有權移轉登記與上訴人（見一審卷第一五九頁）；又依卷附之台
中稅捐稽徵處八十九年二月十四日中市稅法字第八九○三七六一
一號函載明該處八十五年十月四日以中市稅法字第一九二五八號
函囑託台北縣板橋地政事務所塗銷系爭房地禁止處分登記，惟漏
列該處於八十三年十二月二十二日中市稅法字第二六三七七號函
對系爭土地禁止處分之文號，嗣於八十五年十二月十日以中市稅
法字第二四八七○號函請台北縣板橋地政事務所依上開一九二五
八號函辦理塗銷禁止處分登記等語（見一審卷第十六頁至第十七
頁），則兩造簽訂協議書之真意，似係以系爭房地之禁止處分登
記，在八十五年十二月五日兩造寫協議書之前業已全部塗銷，為
已確定之事實，非將來客觀不確定的事實為條件。乃原審未予究
明兩造簽訂協議書當時之真意，遽以上開理由，為不利於上訴人
之判決，自嫌速斷。上訴論旨，指摘原判決不當，求予廢棄，非
無理由。
據上論結，本件上訴為有理由，依民事訴訟法第四百七十七條第
一項、第四百七十八條第二項，判決如主文。
中　　華　　民　　國　九十四　年　　六　　月　　二　　日
                      最高法院民事第八庭
                          審判長法官  劉　延　村
                                法官  陳　重　瑜
                                法官  黃　秀　得
                                法官  葉　勝　利
                                法官  黃　義　豐
      本件正本證明與原本無異
                                      書  記  官
中　　華　　民　　國　九十四　年　　六　　月　 二十 　日
                                                      V
